【裁判字號】    96,易,5298
【裁判日期】    970521
【裁判案由】    業務侵占
【裁判全文】
臺灣臺中地方法院刑事判決              96年度易字第5298號
公  訴  人  臺灣臺中地方法院檢察署檢察官
被      告  丁○○
選任辯護人  吳天富律師
上列被告因業務侵占案件，經檢察官提起公訴（96年度偵續字第
270號），本院判決如下：
    主    文
丁○○連續意圖為自己不法之所有，而侵占對於業務上所持有之
物，處有期徒刑貳年。
    犯罪事實
一、丁○○前係裕泓昌實業股份有限公司（下稱裕泓昌公司）之
    負責人，負責裕泓昌公司開發、生產及財務等業務，為從事
    上開業務之人，其明知於民國94年9月4日，與裕泓昌公司股
    東乙○○（為丁○○前女友，雙方並育有一女）簽訂之退夥
    契約書，係約定由乙○○支付新臺幣（下同）2000萬元與丁○○，丁○○則讓與其在裕泓昌公司的股份予乙○○，並退
    出裕泓昌公司的經營，該退夥契約書係約定其與乙○○間的
    債權債務關係，與裕泓昌公司無關。詎丁○○竟意圖為自己
    不法所有，並基於概括犯意，利用其擔任裕泓昌公司負責人
    職務之便，先於 94年9月26日，指示不知情之裕泓昌公司會
    計丙○○，自裕泓昌公司以「CORE I.N.T LTD」名義，於臺
    中商業銀行（下稱臺中商銀）OBU分行開立之帳號000000000
    000號外匯帳戶，提領美金10萬元，並將之兌換成332萬4450
    元（起訴書誤載為 332萬4500元），轉匯至其個人於復華銀
    行文心分行大雅收付處（下稱復華銀行）開立之帳號000000
    0000000 號帳戶，而將上開業務上持有之裕泓昌公司款項侵
    占入己，供個人買賣股票之用。復命丙○○交出上開裕泓昌
    公司外匯帳戶之印章、存摺後，於94年10月11日，自行持往
    至臺中商銀四民分行，提領20萬美金，並兌換成 665萬9467
    元後，轉匯至其上開復華銀行帳戶，而將上開業務上持有之
    裕泓昌公司款項侵占入己，供個人作為投資之用。
二、案經裕泓昌公司訴由法務部調查局臺中市調查站移送臺灣臺
    中地方法院檢察署檢察官偵查起訴。
    理    由
一、證據能力部分：
（一）按被告以外之人（包括證人、鑑定人、告訴人、被害人及
      共同被告等）於審判外之陳述，雖不符刑事訴訟法第 159
      之1至之4等 4條之規定，而經當事人於審判程序同意作為
      證據，法院審酌該言詞陳述或書面陳述作成時之情況，認
      為適當者，亦得為證據；當事人、代理人或辯護人於法院
      調查證據時，知有刑事訴訟法第159條第1項不得為證據之
      情形，而未於言詞辯論終結前聲明異議者，視為有前項之
      同意，同法第159條之5定有明文。立法意旨在於傳聞證據
      未經當事人之反對詰問予以核實，原則上先予排除。惟若
      當事人已放棄反對詰問權，於審判程序中表明同意該等傳
      聞證據可作為證據；或於言詞辯論終結前未聲明異議，基
      於尊重當事人對傳聞證據之處分權，及證據資料愈豐富，
      愈有助於真實發見之理念，且強化言詞辯論主義，使訴訟
      程序得以順暢進行，上開傳聞證據亦均具有證據能力。本
      案引用之證人乙○○、甲○○、丙○○於法務部調查局臺
      中市調查站（下稱臺中市調查站）詢問時之陳述等供述證
      據，其性質屬於審判外的陳述，而為傳聞證據，且查無符
      合刑事訴訟法第159條之1至之4等4條之情形者，原雖無證
      據能力，然上開供述證據內容，業經本院審理時予以提示
      並告以要旨，且經檢察官、被告及辯護人表示意見。當事
      人均同意作為證據，本院審酌上開供述證據作成時，並無
      人情施壓或干擾，亦無不當取供之情形，認為以之作為本
      案之證據亦屬適當，而有證據能力。
（二）按被告以外之人於偵查中向檢察官所為陳述，除顯有不可
      信之情況者外，得為證據，同法第 159條之1第2項定有明
      文。偵查中對被告以外之人（包括證人、鑑定人、告訴人
      、被害人及共同被告等）所為之偵查筆錄，或被告以外之
      人向檢察官所提之書面陳述，性質上均屬傳聞證據。惟現
      階段刑事訴訟法規定檢察官代表國家偵查犯罪、實施公訴
      ，依法其有訊問被告、證人及鑑定人之權，證人、鑑定人
      且須具結，而實務運作時，檢察官偵查中向被告以外之人
      所取得之陳述，原則上均能遵守法律規定，不致違法取供
      ，其可信度極高。職是，被告以外之人前於偵查中已具結
      而為之證述，除反對該項供述得具有證據能力之一方，已
      釋明「顯有不可信之情況」之理由，且於審判中已主張詰
      問該被告以外之人，而未獲詰問的機會外，不宜以該證人
      未能於審判中接受他造之反對詰問為由，即遽指該證人於
      偵查中之陳述不具證據能力。證人乙○○、甲○○、丙○○等人於偵查中經檢察官以證人身分訊問，且依法令其具
      結之陳述，渠等未曾提及檢察官在偵查時有不法取供之情
      形。被告及其辯護人在本院審理時已獲詰問上開證人之機
      會，且未據其釋明上開供述有何顯不可信之情況，揆諸上
      開說明，上開偵查中之證言，自具有證據能力。
（三）除法律另有規定外，實施刑事訴訟程序之公務員因違背法
      定程序取得之證據，其有無證據能力之認定，應審酌人權
      保障及公共利益之均衡維護，刑事訴訟法第158條之4定有
      明文。惟本案所引用之非供述證據，並無證據證明係實施
      刑事訴訟程序之公務員違背法定程序所取得，自應認均具
      有證據能力。
二、認定犯罪事實之證據及理由：
（一）訊據被告丁○○固坦承有於 94年9月26日，指示會計丙○○，自裕泓昌公司以「CORE I.N.T LTD」名義，於臺中商
      銀開立之帳號000000000000號外匯帳戶，提領美金10萬元
      ，將之兌換332萬4450元，轉匯至其於復華銀行帳號00000
      00000000號帳戶，及於94年10月11日，自行持裕泓昌公司
      上開外匯帳戶存摺、印章，至臺中商銀四民分行，提領20
      萬美金，將之兌換成 665萬9467元，轉匯至其上開復華銀
      行帳戶等情，惟矢口否認有為業務侵占犯行，辯稱：
      (一)伊係以「股東往來」之會計科目，向裕泓昌公司借款，
        經由會計丙○○填載摘要、金額、會計科目於轉帳傳票
        單上，經乙○○核准後，向裕泓昌辦理借款手續，並非
        侵占裕泓昌公司的款項。而伊亦曾以個人土地，提供與
        裕泓昌公司辦理貸款，並曾以其母戊○○○位於彰化縣
        彰化市的房屋、土地，辦理抵押借款，及向親朋好友借
        貸資金，提供給裕泓昌公司週轉，足認股東與公司間的
        資金往來是極為平常的事情。
      (二)伊向裕泓昌公司借款時，裕泓昌公司盈餘資金充足，乙○○顯有財力足夠給付伊的退股金，對乙○○個人及裕
        泓昌公司並未造成任何損害，且裕泓昌公司自伊退股後
        ，裕泓昌公司的出資股東僅剩乙○○，雖有公司法人之
        形式，惟實際上僅係乙○○獨資，姑不論係乙○○個人
        支付退股金或裕泓昌公司支付退股金均屬相同，伊並無
        涉及不法。
      (三)伊於 94年9月26日及同年10月11日，分別向裕泓昌公司
        借款美金10萬元、20萬元，係計劃以乙○○依草約約定
        於94年10月15日，給付伊的1000萬元退股金，以資償還
        裕泓昌公司，並無不法所有之意圖。
      (四)乙○○以「業務投資」方式，將裕泓昌公司資金匯至私
        人帳戶，用以買賣股票，伊從未知悉，亦未徵得其同意
        。諸如乙○○擅自將裕泓昌公司資金數百萬元借與丙○○之夫汪文忠、匯款美金 3萬元給大陸地區卓姓男子、
        助其弟媳黃汝津償還房屋貸款 200萬元、助其胞弟金國
        孝償還股票投資損失 400餘萬元、將裕泓昌公司資金匯
        至黃汝津帳戶買賣股票，亦有侵占裕泓昌公司資產之行
        為等語。
（二）惟查：
      (一)被告丁○○於臺中市調查站詢問時陳稱：伊依職權可以
        動用裕泓昌公司的款項，且無金額的限制等語；核與證
        人即裕泓昌公司會計丙○○於臺中市調查站詢問時證稱
        ：裕泓昌公司財務雖由乙○○處理，然因被告為實際負
        責人，依職權可以動用公司款項，並無金額限制等情相
        符，足認被告確實負責裕泓昌公司的財務，有權動用裕
        泓昌公司的資金，裕泓昌公司的資金，為被告業務上所
        持有之物無訛。另裕泓昌公司雖於 94年10月3日，變更
        負責人名義為乙○○，有經濟部中部辦公室裕泓昌公司
        案卷在卷可證，然被告迄至94年10月11日止，仍係裕泓
        昌公司的實際負責人，並持有裕泓昌公司上開外匯帳戶
        存摺、印章等情，業據被告坦承不諱，核與證人丙○○
        證述情節相符，亦足認被告於96年9月26日、同年10 月
        11日，二次提領共計美金30萬元之款項，均為被告業務
        上持有之物。
      (二)被告丁○○確有於 94年9月26日，指示會計丙○○，自
        裕泓昌公司上開外匯帳戶，提領美金10萬元，將之兌換
        332萬4450元，轉匯至其於復華銀行帳號0000000000000
        號帳戶，及於94年10月11日，自行持裕泓昌公司上開外
        匯帳戶存摺、印章，至臺中商銀四民分行，提領美金20
        萬元，將之兌換成 665萬9467元，轉匯至其上開復華銀
        行帳戶內等情，業據被告於臺中市調查站詢問、檢察官
        偵查及本院審理時坦承不諱，核與證人乙○○、甲○○
        、丙○○於臺中市調查站詢問、檢察官偵查及本院審理
        時證述情節相符。此外，並有裕泓昌公司上開外匯帳戶
        存摺影本、臺中商銀外匯活存客戶對帳單 2紙、提款單
        2紙、匯出匯款明細查詢2紙、復華銀行帳號0000000000
        000號帳戶往來交易明細2紙、丙○○製作之裕泓昌公司
        重大事項記錄表 2紙在卷可稽，堪認被告此部分的自白
        情節，確與事實相符。
      (三)被告丁○○雖辯稱其係以股東往來名義向裕泓昌公司借
        用美金10萬元購買股票，及以股東往來名義向裕泓昌公
        司借用美金20萬元從事其他投資等語。然查，被告初於
        臺中市調查站詢問時陳稱：伊是以股東往來名義提領美
        金10萬元，因為伊將位於桃園的房屋及父親劉賜種位於
        彰化市的房屋設定抵押，並將合計1000餘萬元借給裕泓
        昌公司，後來裕泓昌公司曾陸續歸還部分款項，現在尚
        有數10萬元未歸還等語；次於檢察官偵查時陳稱：「（
        何謂股東往來名義？）是股東和公司之間的金錢借貸關
        係，之前是因為我在臺灣的房子為公司營運抵押給臺中
        企銀，目前抵押300萬元，分期償還，目前還有2、30萬
        元左右。」等語；又於檢察官偵查時改稱：「（為何你
        還跟公司多拿1000多萬新臺幣？）因為退夥協議書有提
        及，當時我們清算公司資金約有6、7000萬，所以退夥
        協議載明我可拿2000萬，公司實際只支付我1000萬。」
        等語。顯然被告就其二次提領裕泓昌公司外匯帳戶共美
        金30萬元款項之原因，究係因裕泓昌公司積欠其個人款
        項，而以股東往來名義向裕泓昌公司借款，亦或因乙○○積欠其退股金，乃自裕泓昌公司外匯帳戶提取美金30
        萬元，前後陳述迥異，已難令人採信。況被告於本院審
        理時業已明確陳述裕泓昌公司已未積欠其個人或親友任
        何款項，顯然被告自裕泓昌公司外匯帳戶提領美金30萬
        元，與之前裕泓昌公司曾經向被告借款之事無關。
      (四)再按「公司之資金，除有左列各款情形外，不得貸與股
        東或任何他人：一、公司間或與行號間有業務往來者。
        二、公司間或與行號間有短期融通資金之必要者。融資
        金額不得超過貸與企業淨值的百分之四十。」；「董事
        為自己或他人與公司為買賣、借貸或其他法律行為時，
        由監察人為公司之代表。」，公司法第15條第1項、第2
        23條分別定有明文，其立法目的在於避免公司或私人，
        以借貸等名義掏空公司資產，危及公司的正常經營。被
        告既身為裕泓昌公司的董事長，且自承其提領裕泓昌公
        司外匯帳戶內的美金30萬元，係分別用於個人股票買賣
        及其他投資，顯然並未符合公司法第 15條第1項規定之
        情況，而被告以股東往來之借貸關係，作為提領裕泓昌
        公司外匯帳戶美金30萬元之辯詞，然裕泓昌公司的監察
        人甲○○對上開借貸關係，事前卻毫不知情，亦未曾以
        裕泓昌公司代表的身分，與被告為上開美金30萬元借貸
        之法律行為等情，業據證人甲○○於臺中市調查站詢問
        、檢察官偵查及本院審理時證述明確，顯然被告辯詞於
        法不合。況且，被告既自承已與股東乙○○達成退股協
        議，並簽訂退夥契約書，則被告短期內即將喪失裕泓昌
        公司負責人及股東身分，且完全退出裕泓昌公司經營團
        隊，其於此敏感的關鍵時刻，竟以股東身分向裕泓昌公
        司調借美金30萬元之鉅額款項，亦有違正常的交易秩序
        ，而凸顯被告確實有不法所有的意圖，其有關以股東往
        來名義，向裕泓昌公司借款之辯詞，僅係臨訟飾卸之詞
        ，不足採信。
      (五)被告丁○○雖再辯稱裕泓昌公司自伊退股後，裕泓昌公
        司的出資股東僅剩乙○○，雖有公司法人之形式，惟實
        際上僅係乙○○獨資，姑不論係乙○○個人支付退股金
        或裕泓昌公司支付退股金均屬相同，且伊於 94年9月26
        日及同年10月11日，分別向裕泓昌公司借款美金10萬元
        、20萬元，係計劃以乙○○依草約約定於94年10月15日
        ，給付伊的1000萬元退股金，以資償還裕泓昌公司，並
        無不法所有之意圖等語。然被告與乙○○簽有退夥契約
        書，載明乙○○應給付被告2000萬元，作為被告讓與股
        份予乙○○之對價。於94年10月15日給付1000萬元，95
        年1月15日給付500萬元，95年4月15日給付500萬元。被
        告工作至94年10月15日止，乙○○給付被告1000萬元以
        後，被告須配合乙○○完成境外公司負責人變更等情，
        為被告所不否認，並有退夥契約書在卷可證。顯然，渠
        等係約定由乙○○給付2000萬元，作為受讓被告在裕泓
        昌公司股份的代價，該契約的債權債務關係，存在於被
        告與乙○○個人間，與裕泓昌公司無關。且裕泓昌公司
        為係以營利為目的，依照公司法組織、登記、成立之社
        團法人，其財產係與股東個人財產各自獨立，不僅公司
        的成立，須向中央主管機關登記，公司的股款並應由股
        東實際繳納，非有公司法第 15條第1項之情形，公司資
        金不得貸與股東或任何他人，公司盈餘的分派及虧損的
        撥補，亦須符合公司法的相關規定，解散時除係因合併
        、分割或破產而解散外，尚應進行清算。且裕泓昌公司
        的財產係該公司債權人的總擔保，而裕泓昌公司亦有相
        關稅捐的負擔，是裕泓昌公司的財產非等同於股東個人
        財產，其理至明。乃被告以其與乙○○的退股協議，乙○○答應給付2000萬元之內容，作為其得以自裕泓昌公
        司外匯帳戶提領美金30萬元之依據，顯然刻意混淆裕泓
        昌公司的財產及乙○○個人財產之區別。再者，被告與
        乙○○約定乙○○給付第 1筆退股金1000萬元的時間，
        係在94年10月15日，然被告卻早在94年9月26日及同年
        10 月11日，即自裕泓昌公司外匯帳戶，分別提領美金
        10萬元、20萬元，益足以證明被告自裕泓昌公司外匯帳
        戶提領美金共30萬元，與其與乙○○間的退股協議無關
        。
      (六)至於被告丁○○辯稱乙○○擅自將裕泓昌公司資金數百
        萬元借與丙○○之夫汪文忠、匯款美金 3萬元給大陸地
        區卓姓男子、助其弟媳黃汝津償還房屋貸款 200萬元、
        助其胞弟金國孝償還股票投資損失 400餘萬元、將裕泓
        昌公司資金匯至黃汝津帳戶買賣股票，亦有侵占裕泓昌
        公司資產之行為等語，惟此部分為證人乙○○於本院審
        理時所堅詞否認，被告並未提供其他具體證據以供本院
        詳為查證，已難信為真實。退步言之，縱被告此部分陳
        述確實屬實，亦僅係乙○○是否涉犯業務侵占或其他罪
        名之問題，理應由被告檢具完整事證向檢察官提出告發
        ，由檢察官依法偵辦，要難以他人亦有犯罪行為，而合
        理化自己的犯罪行為，是此部分辯詞，與被告是否成立
        犯罪無關，無從據為被告有利之認定。
      (七)綜上所述，本案事證明確，被告丁○○業務侵占犯行，
        洵堪認定。
三、論罪科刑及適用法律：
（一）論罪及適用法律部分：
      (一)論罪部分：
        核被告丁○○所為，係犯刑法第336條第2項之業務侵占
        罪。被告先後 2次業務侵占犯行，時間緊接、方法相同
        ，觸犯構成要件相同之罪名，顯係基於概括犯意反覆為
        之，為連續犯，依修正前刑法第 56條規定論以1罪，並
        加重其刑。
      (二)適用法律部分：
        被告丁○○行為後，刑法業於 94年1月7日修正，同年2
        月 2日公布，於95年7月1日施行，其中新法修正第2條、
        第33條，並刪除第56條之規定。按行為後法律有變更者
        ，適用行為時之法律，但行為後之法律有利於行為人者
        ，適用最有利於行為人之法律，現行刑法第2條第1項訂
        有明文。此條規定乃與刑法第 1條罪刑法定主義契合，
        而貫徹法律禁止溯及既往原則，係規範行為後法律變更
        所生新舊法律比較適用之準據法，是刑法第 2條本身雖
        經修正，但刑法第 2條既屬適用法律之準據法，本身尚
        無比較新舊法之問題，應一律適用裁判時之現行刑法第
        2 條規定，以決定適用之刑罰法律，先予辨明。又以本
        次刑法修正之比較新舊法，應就罪刑有關之共犯、未遂
        犯、想像競合犯、牽連犯、連續犯、結合犯，以及累犯
        加重、自首減輕暨其他法定加減原因（如身分加減）與
        加減例等一切情形，綜其全部罪刑之結果而為比較，最
        高法院95年5月23日，著有95年度第8次刑庭會議決議可
        資參照。經查：
        1.刑法第33條第5款規定，於94年1月7日修正、95年7月
          1 日施行前之規定為：「罰金：一元以上。」與修正
          後之規定為：「罰金：新臺幣一千元以上，以百元計
          算之。」不同。比較新舊法結果，適用被告行為時之
          法律，即修正施行前之刑法第 33條第5款規定，對被
          告並無不利之情形。
        2.刑法第56條連續犯之規定，業於94年1月7日修正刪除
          ，並於95年7月1日施行。是於新法修正施行後，被告
          先後 2次業務侵占犯行，即須分論併罰。此刪除雖非
          犯罪構成要件之變更，但顯已影響行為人刑罰之法律
          效果，自屬法律有變更，依新法第2條第1項規定，比
          較新、舊法結果，適用被告行為時之法律，即修正施
          行前之刑法第56條規定論以連續犯，對被告並無不利
          之情形。
        3.綜合上述各條文修正前、後之比較，揆諸前揭最高法
          院決議及修正後刑法第2條第1項前段、後段規定之「
          從舊、從輕」原則，被告自應適用其行為時之法律，
          即修正前刑法之相關規定予以論處。
（二）科刑部分：
      (一)爰審酌被告丁○○並無刑事前案紀錄，有臺灣高等法院
        被告全國前案紀錄表附卷可稽，堪認其犯案前品行尚佳
        ，並斟酌被告身為裕泓昌公司負責人，不思正常經營裕
        泓昌公司，在與股東乙○○達成退股協議後，退出裕泓
        昌公司經營團隊前，即利用尚為裕泓昌公司負責人之便
        ，自裕泓昌公司外匯帳戶提領共計美金30萬元侵占入己
        ，供己作為股票買賣及其他投資之用，罔顧裕泓昌公司
        的經營，直接危害裕泓昌公司的利益，且間接危及裕泓
        昌公司股東、債權人、員工的權益，惡性非輕，而被告
        業務侵占款項達美金30萬元，依當時匯率換算約為1000
        餘萬元，金額甚鉅，對裕泓昌公司所生損害甚巨，被告
        犯後猶飾詞否認犯罪，以無關之股東往來借款及股東乙○○應給付退股金為由，企圖合理化個人的犯罪行為，
        態度不佳，目前亦尚未與裕泓昌公司達成和解，賠償裕
        泓昌公司的損害等一切情狀，量處如主文所示之刑，以
        示懲儆。
      (二)被告丁○○犯罪時間，雖係在 96年4月24日以前，合於
        中華民國96年罪犯減刑條例規定基準日之前，然被告丁○○所犯為刑法第336條第2項之業務侵占罪，依該條例
        第 3條第1項第15款之規定，若經法院宣告逾有期徒刑1
        年 6月者，即不予減刑，本案既經本院量處被告有期徒
        刑2年，揆諸上開說明，即不予減刑，附此說明。
據上論斷，應依刑事訴訟法第299條第1項前段，刑法第2條第1項
前段、（修正前）第56條、第336條第2項、（修正前）第33條第
5款，罰金罰鍰提高標準條例第1條前段，現行法規所定貨幣單位
折算新臺幣條例第2條，判決如主文。
中    華    民    國    97    年    5     月    21    日
                  刑事第十三庭  審判長法  官  李  秋  娟
                                      法  官  許  月  馨
                                      法  官  陳  得  利
上正本證明與原本無異。
如不服本判決，應於收受送達後10日內向本院提出上訴書狀（應
敘述具體理由並附繕本）。
上訴書狀如未敘述理由，應於上訴期間屆滿後20日內補提理由書
於本院。
                                      書記官  鐘  麗  芳
中    華    民    國    97    年    5     月    21    日
附錄本案論罪科刑法條全文：
中華民國刑法第336條第2項
對於業務上所持有之物，犯前條第1項之罪者，處6月以上5年以
下有期徒刑，得併科3千元以下罰金。


司法院資訊處製作；財團法人民間司法改革基金會備份。
